臺灣臺中地方法院刑事判決　　　　　　　　　　　　　九十一年度訴字第九三一號
　　公　訴　人　臺灣臺中地方法院檢察署檢察官
　　被　　　告　丙○○
　　　　　　　　辰○○
　　共　　　同
　　選任辯護人　李清輝律師
　　　　　　　　周瑞鎧律師
右列被告等因違反商業會計法等案件，經檢察官提起公訴（九十一年度偵字第二七四
一號），本院判決如左：
    主  文
丙○○、辰○○均無罪。
    理  由
一、公訴意旨略以：被告丙○○於民國八十七年六月初邀集甲○○、寅○○、辛○○
    及庚○○等人成立義原環保科技股份有限公司（設台中市○○區○○路二段五一
    號一樓，下稱義原公司）從事環保業務，並由丙○○擔任義原公司董事長，丙○○並任命其妻即被告辰○○為會計及出納，掌管義原公司之財務進出，均係從事
    業務之人。詎被告丙○○、辰○○二人竟共同意圖為自己不法之所有及第三人不
    法之利益，並基於概括之犯意，自八十七年六月一日至八十九年七月三十一日間
    ，命不知情之前後任會計子○○、壬○○二人，前後多次在帳冊上虛偽記載「研
    究顧問費」、「環保基金」等不詳科目之支出費用，其中研究顧問費僅有新台幣
    （下同）二十萬一千元之合法憑證，其餘三百八十六萬六千九百二十一元則未有
    合法憑證，另環保基金共五百三十五萬五千三百六十七元則均未有合法憑證，二
    者合計九百二十二萬二千二百八十八元，被告丙○○、辰○○二人則連續將上開
    款項侵占入己或未經股東同意即借予劉永超等人，造成義原公司之財務狀況惡化
    ，足以生損害於義原公司及各該股東。嗣甲○○等人於八十九年六、七月間經被
    告丙○○告以義原公司無法繼續經營，且對外負債，始知悉公司可能遭其掏空，
    乃委由己○○會計師專案查核義原公司之資金流向及資產狀況，始查知上情。因
    認被告丙○○、辰○○二人涉犯刑法第三百三十六條第二項之業務侵占罪嫌、同
    法第三百四十二條之背信罪嫌及商業會計法第七十一條第一款之虛偽記入帳冊之
    罪嫌。
二、按犯罪事實應依證據認定之，無證據不得認定犯罪事實；又不能證明被告犯罪或
    其行為不罰者，應諭知無罪之判決，刑事訴訟法第一百五十四條第二項、第三百
    零一條第一項定有明文。次按刑事訴訟法上所謂認定犯罪事實之證據，係指足以
    認定被告確有犯罪行為之積極證據而言，該項證據自須適合於被告犯罪事實之認
    定，始得採為斷罪資料；犯罪事實之認定，應憑證據，如未能發現相當證據，或
    證據不足以證明，自不能以推測或擬制之方法，以為裁判基礎；認定不利於被告
    之事實，該依積極證據，苟積極證據不足為不利於被告事實之認定時，即應為有
    利於被告之認定，更不必有何有利之證據，最高法院亦著有二十九年上字第三一
    ０五號、四十年度台上字第八六號、三十年度上字第八一六號判例足資參照。又
    刑事被告依法不負自證無罪之義務，故在別無積極證據之情形下，自難違反刑事
    訴訟法第一百五十四條第二項之規定，推定被告有犯罪之故意。再者，刑事訴訟
    制度受「倘有懷疑，則從被告之利益為解釋」、「被告應被推定為無罪」原則所
    支配，故得為訴訟上證明者，無論為直接或間接證據，須客觀上於吾人一般社會
    生活經驗均不致有所懷疑，而達於確信之程度者，且除認定被告犯罪之外，無從
    本於同一事證為其他有利於被告之合理推斷，始可據為有罪之認定，倘其證明尚
    未達於確信之程度，而有合理可疑存在時，即難據對被告為不利之認定，換言之
    ，在「法律判斷」上，即不能為被告有罪之認定。
三、本件公訴人認被告丙○○、辰○○二人涉犯上開業務侵占、背信及違反商業會計
    法第七十一條第一款等罪嫌，無非係以告訴人辛○○、甲○○、寅○○、庚○○
    之指訴、證人子○○、戊○○、乙○○、己○○等人之證述及被告丙○○對於公
    司未有憑證之研究顧問費、環保基金款項究係借款或佣金先後供述矛盾，復有駿
    達會計師事務所查核製作之義原公司內部帳冊會計師查核報告書影本可參等情，
    為其主要論據。訊據被告丙○○、辰○○二人固坦承曾分別擔任義原公司之董事
    長、出納等職務，然均堅決否認有何上揭犯行，被告丙○○辯稱：伊任職義原公
    司董事長期間，每月均有製作報表，也有開會報告財務狀況，告訴人等亦均有簽
    名，雖未取得合法憑證卻有支出款項之研究顧問費及環保基金共九百二十二萬二
    千二百八十八元，然均屬公司標取工程中所支付之佣金，且在所得標之五個工程
    中，已給付乙○○佣金一百四十四萬元，給付丁○○佣金二百八十萬元，給付劉
    永超佣金二百六十一萬四千五百元，給付丑○○佣金二百七十萬元，嗣於股東會
    議中報告公司財務時，出席股東們亦無意見，而會在偵查中供稱上揭佣金係屬借
    款一事，乃因一時緊張害怕，方依友人指示而以借款為由作為搪塞之詞等語；被
    告辰○○則辯稱：其只在公司成立時擔任會計，之後即任出納，公司之帳務是由
    會計小姐作帳，請款是由申請人填請款單，經會計及丙○○簽名即可付款，一開
    始之會計是子○○，之後是壬○○，雖知悉公司係以研究顧問費、環保基金作為
    上揭佣金之名目之事，然大筆款項會計會呈報，且上揭佣金均列為研究顧問費或
    環保基金之事，公司其他股東均事前同意且知情，並未與被告丙○○共同為業務
    侵占、背信及違反商業會計法第七十一條第一款之犯行等語。
四、經查：
（一）被告丙○○確自八十八年七月二十六日起至八十八年十二月二十日止，先後以
      義原公司名義與臺中市環境保護局訂立「柴油車動力計排煙檢測站檢驗計畫」
      契約、與臺中縣環境保護局訂立「電動機車及充電站推廣計畫」契約、與彰化
      縣環境保護局訂立「設置電腦自動控制柴油車引擎車身底盤動力計排煙檢測站
      計畫」契約（此契約係以義原公司之子公司建大環保科技股份有限公司名義簽
      約，義原公司擔任連帶保證人）及「彰化縣柴油車引擎車身底盤動力計排煙檢
      測站操作維護計畫」契約、與雲林縣環境保護局訂立「雲林縣八十八年下半年
      及八十九年度加強街道揚塵洗掃、稽查、管制、操作維護計畫」契約（下稱系
      爭五計畫契約）之情，業據被告丙○○、辰○○供承在卷，復有系爭五計畫契
      約書附卷可稽（見本院卷第一宗第一六四頁至第二一三頁）。另證人己○○亦
      於本院審理時結證稱：「（問：剛才所播放的錄音帶內容，是否你與被告丙○○的對話？）我沒有印象；我沒有去注意我自己的聲音是否與錄音帶內容相同
      。」、「（問：你有無跟丙○○提到說百分之二十，大家講好，像雲林、彰化
      案子，大家股東都有溝通，這件事情大家都知道的？）有無溝通這部分都是聽
      丙○○講的，平常我很少與其他股東聯繫，我應該有講過，我都是依據丙○○
      講話之後附和講的。」、「（問：你平常與義原公司哪些股東聯絡？）我與甲○○是朋友，但很少聯絡，卯○○也很少聯絡。」、「（問：你與丙○○是否
      曾經說過，環保基金與研究顧問費等問題？）這些都是從丙○○那邊聽到的，
      至於其內容我不清楚。」、「（問：當時丙○○是如何跟你說他如何使用這二
      筆項目？）我忘記了。」、「（問：他是否有跟你提到這部分是付給人家的佣
      金或借款？）我無法回答。」等語，參以卷附之錄音帶譯文上確實記載證人己○○曾陳稱：「那部分是找股東來，大家都知道的，這部分大家要承認，這部
      分都是為了公司嘛，大家要很清楚分攤才對」、「（丙○○：是啊！你講的是
      不是環保基金跟研究顧問費這二條？）對啊！對啊！我在講這部分就對啦！」
      等語，顯見證人己○○上揭與被告丙○○對話之前，應早已知悉義原公司確有
      環保基金與研究顧問費之支出項目無誤，雖證人己○○事後恐因其之證言得罪
      其他股東而於本院審理時多所保留，然此已足證被告丙○○早已告知證人己○○為標取上揭契約之工程確實須支付佣金，且為其他股東所知悉等情。又參以
      告訴人甲○○、告訴人寅○○之父即證人卯○○、告訴人庚○○於本院審理時
      均陳稱知悉義原公司確有上揭工程契約存在等情（見本院卷第二宗第十頁、第
      五一頁、第一宗第一四四頁、第一五一頁），是被告丙○○辯稱於上揭時間內
      確以義原公司之名義而陸續簽訂系爭五計畫契約等情應屬真實。再衡之一般工
      程契約簽訂之交易習慣，其中不乏為標取工程而於斡旋過程中言明須支付佣金
      予中間人者，則被告丙○○辯稱上揭未檢具有合法憑證而列為研究顧問費及環
      保基金之支出，係屬為標取系爭五計畫契約時所支付之佣金等語，應尚與常理
      無違。
（二）證人即告訴人辛○○於本院審理時證稱：「（問：發生爭執之前是否知道這五
      件案子都有付佣金給中間介紹人？）丙○○都是在事後才講的。之前有講過，
      並不是我們請會計師查帳之後才講有佣金的。之前他說要標案之前有佣金，但
      是他都這樣講，我們並不知道有無給付佣金出去。所有的案子的帳都不清楚。
      有一些細節我並不清楚，我只是覺得帳面上的案子看起來應該會賺錢，但是卻
      沒有賺錢。後來公司沒有錢，還說要增資。他當時有說要找別人，但是我們不
      敢找別人。」、「（問：當時你載丙○○去找丁○○的時候，他有無告訴你要
      拿佣金給丁○○？）有說要給他佣金，但是實際上是多少我不知道。他也沒有
      將佣金的支出記載內帳裡面，我不知道。」等語（見本院卷第一宗第一五一頁
      、第一五四頁）。另證人即告訴人寅○○之父卯○○（寅○○之股份實際係由
      卯○○所投資）到庭結證稱：「（問：提出告訴之前是否知道義原公司有標到
      五件案件？）是。公司投標這些案子的時候，丙○○他說為了要比較容易得標
      ，他要去做一些安排，但是他怎麼安排，委託誰去居中介紹我並不清楚。」、
      「（問：是否知道公司對於這些中間人付佣金？）講是有講，但是有沒有付、
      付給誰、付多少錢我們不清楚。」等語（見本院卷第二宗第五一頁、第五二頁
      ）。已足認告訴人即義原公司股東辛○○、實際出資股東卯○○在被告丙○○
      欲標取系爭五契約前應均已知悉確須支付佣金予中間人之情，則同為義原公司
      股東並分別擔任董事、監察人之告訴人甲○○、庚○○陳稱並不知有支付佣金
      一事云云，是否可採，不無可疑。再者，證人張世墩亦到庭結證稱：「（問：
      何時知道劉永超向義原公司借錢？）我還沒有開海產店的時候，我那時是開泡
      沫紅茶店，當時劉永超和丙○○他們來我店裡五權路三三０號有說要借錢，但
      後來有沒有借我不知道，到了我海產店開幕的時候我才知道有借錢。他們在泡
      沫紅茶店的時候本來劉永超是說要向李先生借錢，再從佣金裡面扣。」、「（
      問：你所稱的佣金是什麼意思？）劉永超有替義原公司介紹生意，可以抽取佣
      金。」、「（問：劉永超有無向你說過他向義原公司拿錢，是介紹什麼案件？
      有無佣金？）我向他借八十萬元的時候，我才知道他有幫義原公司介紹廠商，
      有抽佣金。」、「（問：九十一年一月偵訊時為何沒有提到佣金的事情？）我
      不瞭解，因為我不瞭解它們之間詳細往來的情形，所以那天我才沒有提到。」
      等語（見本院卷第二宗第四八頁至第五０頁）。另證人乙○○於偵查中結證稱
      ：「（問：與義原公司何關係？）沒有關係。」、「（問：有無向丙○○借錢
      ？）沒有。」、「（問：證明書是否由你簽名？）名字是我簽的，但沒有向丙○○借錢，我認識他。」、「（問：另一紙證明書簽名同為你所為？）我簽名
      沒錯。」、「（問：二紙證明書你簽名意為？）要問丙○○才知道。」、「（
      問：丙○○所述是否真實？）我記得好像外包給普吉公司，該公司是我介紹要
      我簽名，他們自己講好工程付款方式我簽名。」、「（問：收來工程款有無支
      付？）他們沒有糾紛。」、「（優先提撥三十六萬給義原公司？）他們談好我
      沒有意見。」等語（見九十一年偵字第二七四一號第五一頁、第六七頁），顯
      見被告丙○○、辰○○事後辯稱支付予中間人之款項係屬佣金而非借款，且均
      列入義原公司之環保基金或研究顧問費之項目中等語，應非無據。再參以證人
      即曾任義原公司會計之子○○於本院審理時結證稱；「（問：是否知道環保基
      金和研究顧問費，公司實際上是否有這二筆支出？）有開票。開票出去是老闆
      轉交的，沒有抬頭，老闆將票轉交給誰我不知道。」等語（見本院卷第二宗第
      八七頁），雖證人張世墩、子○○等人無法明確證稱被告丙○○係支出多少款
      項充作佣金，然此已足證被告丙○○、辰○○確曾為標取系爭五計畫契約之工
      程而以義原公司名義支出佣金予中間人，並將之列為環保基金及研究顧問費之
      項目無疑。
（三）又證人即義原公司計劃經理癸○○到庭結證稱：「（問：到公司時，義原公司
      的財務狀況？）我參與開股東會的時候才知道公司的財務有困難。股東會是不
      定期開會，但是在八月到九月底這二個月中間，至少有開過四、五次。因為財
      務不好，所以才開會。每次股東會的主席應該是丙○○先生。開會的時候丙○○先生有提出財務報表。財務狀況是開會的討論重點，沒有逐項討論，財務報
      表上有列出研究顧問費及環保基金。當時並沒有股東提出質疑。也沒有就這二
      項作討論。」、「：：：我不知道研究顧問費和環保基金實際上的去向，因為
      我沒有參與，這個顧問費的支出是年初的支出，這是我進公司之前就已經有這
      二筆支出了。」、「（問：當時在開股東會的時候，股東是否只針對財務報表
      有問題的項目拿出來做討論？）是。」等語（見本院卷第一宗第一一一頁至第
      一一三頁）。另證人即義原公司之股東胡建全亦結證稱：「（問：開會後是不
      是有寄公司財務報表？）有。」、「（問：財務報表裡面，是不是都有寫環保
      基金和研究顧問費？）有。我曾經問過，這條費用用在什麼地方，做完事情，
      還要請學校作評鑑報告，所以有這條費用。」等語（見本院卷第一宗第一一八
      頁）。已足認被告丙○○每以義原公司名義支付佣金，事後均會在財務報表中
      列為環保基金或研究顧問費之項目中，並在股東會中向出席之股東提出報告，
      並接受股東詢問該環保基金或研究顧問費用之實際支付情形。另證人子○○、
      壬○○均到庭結證稱：「（問：公司是否有每個月開股東會？）有。」、「（
      問：有無做收支情形表？）有。」、「（問：收支表是交給丙○○在股東會開
      會使用？）是。」、「（問：每個月開股東會之前，製作收支表內有無記載研
      究顧問費和環保基金？）是照帳冊上抄出來」、「大筆之支出有用請款單當憑
      證；只要有支出，就會有記載，根據帳冊記載。」、「（問：開完會之後，老
      闆有無請你們將當次開會的紀錄寄給股東？）開會的時候，每個股東會有一份
      ，沒有來開會，報表編出來之後，就會寄給股東。」；證人壬○○另證稱：「
      我去公司之後，老闆叫我重新整理的損益表。當時我做這份損益表的時候有支
      出憑證。八十八年度的損益表是我根據前面所製作再重新整理過的。都是根據
      以前的帳冊、報表去彙整的。」、「（問：是否有看過這些憑證才製作損益表
      ？）我是根據以前的帳冊還有子○○小姐的報表之後才整理的。」等語（見本
      院卷第二宗第八八頁至第九一頁）。參以證人卯○○於本院審理時亦不否認公
      司召開股東會的時候，被告丙○○有時會提供財務報表等情，顯見義原公司股
      東間對於財務報表中所列研究顧問費或環保基金之支出均應知悉且同意列入公
      司內帳無疑。另依卷附之義原公司八十八年七月至八十九年一月間之損益表、
      總分類帳、請款單、轉帳傳票、支出證明單等內容，確實有環保基金或研究費
      等項目之記載，期間並曾支付乙○○一百四十四萬元、支付丁○○二十萬元，
      亦有乙○○親自簽名之證明書、丁○○親自簽名之現金支出傳票各一張附卷足
      稽。而觀之義原公司八十八年七月份之損益表及同年八、九月份總分類帳，其
      上亦有時任監察人之股東即告訴人庚○○簽字，則告訴人庚○○陳稱不知義原
      公司有研究顧問費或環保基金項目之支出云云，應屬不實，足證告訴人庚○○
      之指訴已有所瑕疵。又證人癸○○雖遲至八十九年六月間始至義原公司任職，
      然其既證稱自八十九年六月間起均出席股東會，且財務狀況均屬每次會議之重
      點，並知悉在其進公司之前就已經有這研究顧問費及環保基金筆二項目之支出
      等情，則何以嗣後方進入義原公司之股東癸○○能知悉義原公司以前即有環保
      基金及研究顧問費項目之支出，而一直擔任股東之告訴人辛○○、甲○○、庚○○等人反而不知情？此益證告訴人辛○○、甲○○、庚○○之指訴係屬不實
      ，應不足採。準此，雖被告丙○○當時擔任義原公司之董事長，並負責義原公
      司之經營，然其既自八十八年五月間起即按月召開股東會，並將上揭環保基金
      及研究顧問費列入公司之財務報表中，且在會議中均提供財務報表供各股東審
      視或事後寄發會議紀錄、財務報表予未出席之股東參考，在各股東均無提出異
      議或質疑之情況下，被告丙○○將所支出之佣金列入環保基金或研究顧問費之
      項目中，已難謂有何背信之犯行。另告訴人寅○○於本院審理時係陳稱：「（
      問：是否義原公司的股東？）我是出名的，所有的事情都是我父親處理，我不
      瞭解，是我父親和他朋友以我的名義投資義原公司，義原公司的營運和開會我
      都不瞭解。我只知道後來公司出問題，因而產生很多問題。因為公司出問題之
      後，其他股東懷疑他們在公司內部有動手腳，因為我是具名股東，所以必須由
      我具名提出告訴，但是詳細的情況我都不瞭解。」等語（見本院卷第二宗第五
      一頁），告訴人寅○○既僅義原公司名義上之股東，並未實際參與義原公司之
      營運，對於被告丙○○、辰○○如何經營義原公司並不知情，乃屬當然，故亦
      難認告訴人寅○○已明確指訴被告丙○○、辰○○二人涉有公訴人所指之上揭
      犯行。
（四）再者，依卷附會計師己○○所製作之義原公司會計師查核說明書中費用支出部
      分觀之，其上固記載研究顧問費之內帳金額有四百零六萬七千九百二十一元，
      取具合法憑證僅二十萬一千元，而環保基金之內帳金額有五百三十五萬五千三
      百六十七元，且均未取具合法憑證等語，惟證人己○○已於偵查中結證稱：「
      （問：本件查核情形？）詳查核報告書所載。」、「（問：為何產生短少？）
      我依據所提供資料查核，可能因公司才成立，核章流程沒有完善，且會計知識
      不足，不足短少部分主要是沒有憑證方法查證。」、「（問：公司帳何時開始
      由你負責？）八十七年六月間起由我處理。」、「（問：為何後來股東委託查
      帳發現有部分沒有憑據？）沒有憑據針對內帳部分。」、「（（問：內帳由他
      們公司會計製作？）對。」、「（問：內帳資料你沒有看過？）對，只有查稅
      時見過一次。研究顧問費列在內帳內。」等語（見九十年度三一六三號偵查卷
      第一七頁；九十一年度偵字第二七四一號偵查卷第八頁反面、第九頁）；復於
      本院審理中結證稱：所謂合法憑證係指須有發票、收據或有內部簽呈合法流程
      之資料而言，一般來說，因為沒有看到相關的憑證（例如：收款人的簽章、發
      票或收據等），所以就把它列為未取具合法憑證，就義原公司部分有全部查核
      ；查核報告上所寫的，就是依照我們查核結果記載；查核報告表，裡面列的研
  究顧問費、環保基金，是根據義原公司提供的內帳做的等語。顯見被告丙○○
      辯稱：義原公司在成立初期，因其財務記載狀況尚未進入正軌運作，且財務記
      載流程有所疏失，而未能取具會計科目上所稱之合法憑證等語，應與常理無違
      ，而屬可採。又依證人子○○、壬○○上揭所述，義原公司之各支出項目均確
      有實際支出方會記載於帳冊或報表中，而損益表則係依據該帳冊或報表而製作
      ，又己○○會計師事後所製作之義原公司會計師查核說明書復係依義原公司所
      提供之損益表、帳冊或財務報表製作而成，足認該會計師查核說明書中所列之
      義原公司環保基金與研究顧問費之金額應屬有據，而非憑空填具。是縱經被告
      丙○○、辰○○二人指示會計列入財務報表中之環保基金及研究顧問費大部分
      均無合法之憑證，然若非該項目長期以來確實陸續有實際支出，並確已經由各
      股東之同意而列入，則何以自八十八年五月間起，在每月召開之股東會中，出
      席開會之股東未曾當場加以質疑？甚或未出席之股東事後亦均無人提出異議？
      又告訴人辛○○等人又何以遲至九十年七月間始對被告丙○○、辰○○二人提
      出告訴？益徵被告丙○○、辰○○辯稱上揭環保基金及研究顧問費之支出及列
      入財務報表均係經由各股東認可，且各股東間均知悉該情，並同意將所支付之
      佣金列為公司財務報表中之環保基金及研究顧問費等語，應屬可採，是告訴人
      辛○○等人僅以該環保基金及研究顧問費大部分均未取得合法憑證為由，即指
      訴被告丙○○、辰○○二人涉有背信、業務侵占及違反商業會計法第七十一條
      第一款等犯行，尚嫌速斷。
（五）另告訴人庚○○於偵、審中係陳稱：所有之公司業務均係由被告丙○○一人在
      負責，並不知道細節，且其僅負責出資投資，一切均不知情等語；另告訴人辛○○於本院審理時證稱：「（問：是否知道公司有付佣金給介紹人？）當時財
      務都不清，當初不論怎麼做都虧錢，我又很少參加股東會，有時候都是他們開
      完會才拿會議記錄給我簽名，開股東會的時候我很少參加，但是還是有參加過
      ，開股東會的時候，我沒有看過內帳，只有丙○○打出來的報告，報告上面有
      無研究顧問費、環保基金我不知道。當時莊先生說帳有錯不願意蓋章，我比較
      沒有在參加。」、「（問：發生爭執之前是否知道這五件案子都有付佣金給中
      間介紹人？）丙○○都是在事後才講的。之前有講過，並不是我們請會計師查
      帳之後才講有佣金的。之前他說要標案之前有佣金，但是他都這樣講，我們並
      不知道有無給付佣金出去。」、「（問：被證七的案子有支付二十萬元給丁○○是否知情？）不知道。」、「（問：被證八的案子有支付一百五十九萬元給
      丁○○是否知情？）不知道。」、「（問：是否知道被證七、八是透過丁○○
      去牽線的，是否知情？）這是事後才講的。被證七我是計畫主持人，當時標的
      時候流標，找不到人可以去，才找我去，當時我去的時候，丁○○沒有在場。
      我不知道有二十萬元給丁○○。投標當天我是去做報告的。」、「（問：這個
      案子是用建大環保公司去簽約的，建大環保公司和你們公司是何關係？）是轉
      投資的。資金的運用我都不知道。」、「（問：當時你載丙○○去找丁○○的
      時候，他有無告訴你要拿佣金給丁○○？）有說要給他佣金，但是實際上是多
      少我不知道。他也沒有將佣金的支出記載內帳裡面，我不知道。因為我只是股
      東而已，所以我沒有叫他拿帳本給我看，我也看不懂，而且公司也有監察人，
      一直拖到後來才叫會計師查帳。」、「（問：你如果沒有去開股東會的時候，
      被告是否有補寄帳目給你？）沒有。」等語（見本院卷第一五一頁至第一五五
      頁）；再告訴人甲○○復到庭證稱：「（問：公司平常有無定期召開股東會？
      ）偶而，沒有定期。」、「（問：開股東會的時候他會不會給你們看公司的財
      務報表？）財務報表很少。很久才看一次，講一下內容。」、「（問：有無說
      過公司的支出？）有時候會提一下。詳細的情形沒有很詳細。」、「問：是否
      知道公司有標到這五個案子？）台中市的被證五（契約）我比較瞭解，內容不
      曉得，但是我知道有這個案子，我只知道有簽台中市、台中縣的契約，但是彰
      化縣、雲林縣的我不知道，我有聽說過公司要標這些案子，但是雲林我完全不
      瞭解。」、「（問：標的時候知不知道？）標到以後有聽負責人丙○○說過有
      在彰化標到這個案子，雲林我就不知道了。我不知道彰化有二件案子。」、「
      （問：是否知道你們公司標這五個案子的時候需要有人在中間牽線？標到這些
      案子是否要付給中間人佣金？）不瞭解。」、「（問：開會的時候有無談到標
      案子的時候需要中間有人幫忙、給佣金？）好像沒有。」、「（問：開完會之
      後是否每次都有補寄會議記錄給你們？）偶而會寄，會議紀錄寄來有時候我沒
      有看。」等語（見本院卷第二宗第八至二０頁）。足見渠等之陳述已與上揭證
      人癸○○、胡建全、子○○等人上揭之證述情節不符。再參以告訴人庚○○、
      辛○○、甲○○均係義原公司主要股東，並均多次出席公司股東會，則渠等在
      義原公司股東會召開後，何以僅告訴人甲○○陳稱見過財務報表，且僅告訴人
      辛○○有聽聞有支付佣金之事？足認告訴人庚○○、辛○○、甲○○三人上揭
      之證述內容顯有所保留，而有所不實。再者，告訴人辛○○、甲○○、庚○○
      均屬義原公司之股東，且告訴人辛○○、甲○○當時亦均擔任義原公司董事、
      告訴人庚○○則係義原公司監察人，有義原公司股東名簿、董事監察人名單各
      一份在卷可稽；另義原公司自八十八年五月間起至八十九年九月間已陸續按月
      召開股東會，且期間告訴人辛○○僅於八十八年五月二十三日、八月十七日之
      會議中缺席、庚○○僅於八十八年七月二十三日之會議中缺席，此有股東會議
      紀錄、簽到簿附卷足稽（見九十年度發查字第三一六三號偵查卷第四六頁至第
      一０一頁），衡之常情，告訴人辛○○、甲○○、庚○○、證人卯○○等人既
      係義原公司之主要股東，投資股份均與被告丙○○相當，理應會隨時對於公司
      之經營內容、財務狀況加以瞭解才是，尤無放任被告丙○○一人獨自操縱義原
      公司，並全權掌握公司財務之可能，此益證渠等上揭之指訴應與常理不符，而
      不足採信，是僅由告訴人辛○○、甲○○、庚○○等人之指訴及證人卯○○之
      證述，尚無從作為不利被告丙○○、辰○○二人之認定。而被告丙○○、辰○○二人雖於偵查、本院審理時先後對於該環保基金及研究顧問費之項目究係借
      款或佣金供述並不一致，惟該環保基金及研究顧問費用既確實有支出，則縱被
      告丙○○、辰○○二人之抗辯情節係屬虛構，因本案並無積極證據足以證明其
      犯罪，自不能因被告丙○○、辰○○二人之辯解不成立而遽為渠等二人有罪之
      認定。另證人壬○○、子○○、己○○等人於偵、審中僅係就渠等對義原公司
      之財務狀況之見聞據實加以證述，並未明確證稱被告丙○○、辰○○二人確實
      涉犯公訴人所指之上揭背信、業務侵占及違反商業會計法第七十一條第一款之
      犯行，是公訴人以渠等三人之證言而認被告丙○○、辰○○涉犯上揭罪嫌，亦
      屬無據。
（六）再按商業會法第七十一條第一款之罪，係以商業負責人、主辦或經辦會計人員
      或依法受託他人處理會計事務之人員以明知為不實之事項，而填載會計憑證或
      記入帳冊者為其構成要件。本件被告丙○○、辰○○雖時任義原公司之董事長
      、出納兼任會計職務，惟當時因義原公司成立未久，核章流程沒有完善，且會
      計知識不足，不足短少部分主要是沒有憑證方法查證而已；另義原公司之各項
      支出項目均確有實際支出方會記載於帳冊或報表中，而損益表則係依據該帳冊
      或報表而製作，又己○○會計師事後所製作之義原公司會計師查核說明書復係
      依義原公司所提供之損益表、帳冊或財務報表製作而成等情，業據證人己○○
      、子○○、壬○○證述無訛，又因義原公司確實有佣金之支出方於資產負債表
      、轉帳傳票等相關帳冊中記載環保基金或研究顧問費之項目，已如前述，則被
      告丙○○、辰○○縱指示不知情之會計人員將環保基金及研究顧問費列入相關
      之帳冊中，亦難謂被告丙○○、辰○○有於會計帳冊中有故意為不實之記載，
      此益徵公訴人認被告丙○○、辰○○二人涉有上開違反商業會計法第七十一條
      第一款之罪嫌應屬無據。
（七）末查，告訴人辛○○於本院審理時已自陳：公司之財務不清，不論怎麼做都虧
      錢等語；另證人癸○○亦到庭結證稱：其參與股東會的時候才知道公司的財務
      有困難，因公司財務發生困難，方於八十九年八月到九月底這二個月中間，至
      少有開過四、五次股東會等語。顯見被告丙○○事後確實因公司財務發生困難
      ，而與其他股東即告訴人辛○○、甲○○、寅○○（實際投資者為卯○○）、
      庚○○間就義原公司之債權債務存有尚待會算之糾紛；而刑事被告依法不負自
      證無罪之義務，故在別無積極證據之情形下，自難以被告丙○○事後未與告訴
      人辛○○等人會算債權債務，而認定被告丙○○、辰○○二人於被告丙○○負
      責義原公司之經營期間確有業務侵占、背信及違反商業會計法第七十一條第一
      款之犯行。
五、綜上所述，僅由公訴人所舉之證據，尚難據以認定被告丙○○、辰○○二人有公
    訴人所指之上揭犯行。此外復查無其他積極確切證據，足認被告丙○○、辰○○
    二人有何上揭業務侵占、背信及違反商業會計法第七十一條第一款之犯行，既不
    能證明被告丙○○、辰○○二人犯罪，則揆諸首揭法律規定與判例說明，應依法
    諭知被告丙○○、辰○○二人無罪之判決。
據上論斷，應依刑事訴訟法第三百零一條第一項，判決如主文。
中      華      民      國    九十三    年      五      月    二十七    日
                                臺灣臺中地方法院刑事第四庭
                                    審判長法  官  張靜琪
                                          法  官  羅智文
                                          法  官  王世華
右正本證明與原本無異。
如不服本判決，應於判決送達後十日內向本院提出上訴狀，上訴於臺灣高等法院臺中
分院( 須附繕本 )。
                                          書記官
中    華    民    國  九十三      年       五      月     二十七    日
